臺灣板橋地方法院刑事判決　　　　　　　 94年度訴字第318號
公　訴　人　臺灣板橋地方法院檢察署檢察官
被　　　告　丁○○
選任辯護人　林雅君律師
上列被告因毒品危害防制條例案件，經檢察官提起公訴（94年度
偵字第982 號），本院判決如下：
    主  文
丁○○無罪。
    理  由
一、公訴意旨略以：被告丁○○明知安非他命係毒品危害防制條
    例列管之第二級毒品，非經許可不得持有、販賣，為圖薄利
    及免費施用安非他命之利益，竟與甲○○（另經檢察官提起
    公訴）基於販賣第二級毒品以營利之概括犯意聯絡，自92年
    10月間之某日起，連續多次由甲○○將甲基安非他命分裝後
    交予被告，再由被告將第二級毒品送交予購買之人，按每小
    包收取新臺幣（下同）1,000 元或1,500 元不等之價金，被
    告收款交予甲○○後，甲○○按每包100 元給予報酬，並免
    費提供第二級毒品予被告施用。嗣92年11月24日，警方至甲○○所承租之臺北縣新莊市○○街417 巷1 號2 樓執行搜索
    ，自被告所著內褲腰帶上起出其所挾藏之甲基安非他命6 小
    包（共計驗餘淨重2.89公克）、分裝袋8 個，而查知上情，
    因認被告涉犯毒品危害防制條例第4 條第2 項之販賣第二級
    毒品罪嫌等語。
二、按犯罪事實應依證據認定之，無證據不得認定犯罪事實；不
    能證明被告犯罪者，應諭知無罪之判決，刑事訴訟法第154
    條第2 項、第301 條第1 項定有明文。又按無證據能力、未
    經合法調查之證據，不得作為判斷之依據，同法第155 條第
    2 項復有規定。而如未能發現相當證據，或證據不足以證明
    ，自不能以推測或擬制之方法，以為裁判基礎。且認定犯罪
    事實所憑之證據，無論為直接證據或間接證據，其為訴訟上
    之證明，須於通常一般之人均不致於有所懷疑，而得確信其
    為真實之程度者，始得據之為有罪之認定，倘其證明尚未達
    到此一程度，而有合理性懷疑存在時，即無從為有罪之確信
    ，最高法院40年度臺上字第86號、76年度臺上字第4986號判
    例可資參照。
三、公訴意旨認被告丁○○涉犯毒品危害防制條例第4 條第2項
    之販賣第二級毒品罪嫌，無非係憑被告於警、偵訊中之自白
    、扣案之安非他命6 小包及其鑑驗通知書等為主要論據。惟
    訊據被告矢口否認犯行，辯稱：伊係向綽號「眼鏡」之人購
    買安非他命供己施用，當日前往臺北縣新莊市○○街找「眼
    鏡」借用場所施用毒品，卻被警方攔檢，於警局受威嚇而為
    違背己意之供述，實際上伊並無販賣安非他命之犯行云云。
    經查：
  (一)本件係員警依據線報認甲○○有販賣毒品之犯嫌，向本院聲
    請核發搜索票後，於92年11月24日12時許，至甲○○所承租
    之臺北縣新莊市○○街417 巷1 號2 樓樓下守候，嗣見乙○○與被告自該址下樓，乃趨前攔阻並搜索扣取被告身上之甲
    基安非他命6 小包，此據證人即當時執行搜索之員警吳顯銘
    、陳文雄到庭證述明確（見本院94年7 月13日審判筆錄第4-
    5 頁、第12頁）。然核以本件臺北市政府南港分局分局長所
    聲請之搜索票，係以甲○○為犯罪嫌疑人，聲請對於臺北縣
    新莊市○○街417 巷1 號2 樓處所、甲○○之身體、以及車
    號HT-7625 號自用小客車等範圍進行搜索，而員警執本院所
    開具之前開搜索票，於上開搜索地點外，對被告及乙○○之
    身體進行搜索，除另有不要式搜索之原因外，自屬不依法定
    程式進行搜索，而不得因事後製作之搜索、扣押筆錄將實際
    搜索地點虛偽記載為臺北縣新莊市○○街417 巷1 號2 樓即
    得補正。是本件員警執本院92年度聲搜字第2539號搜索票在
    臺北縣新莊市○○街417 巷1 號前，對被告執行搜索，顯與
    票載得搜索之範圍不符，不合要式搜索之法定程序。
  (二)而搜索，屬於刺探個人隱私、限制個人自由之強制處分程序
    ，必須於必要之情形下始得為之（刑事訴訟法第122 條第1
    項參照），於要式搜索之情形下，由客觀之法院就搜索之合
    法性及必要性進行審查，執行搜索之司法警察必須依票載內
    容確實執行。至於不要式搜索，亦應恪遵法律規定，在追躡
    人犯或保全證據之急迫情形下，由檢察官、司法警察逕行、
    或檢察官指揮司法警察執行搜索，同法第131 條第3 項並課
    予執行搜索之人員事後陳報法院之義務，旨在貫徹強制處分
    經法院審查之令狀主義精神。縱令出於被搜索人同意而進行
    搜索，本法亦課予執行人員記明筆錄之義務，使法院事後得
    據此審查搜索之合法性及必要性，避免被搜索人屈從司法警
    察之威嚇而同意搜索，及避免偵查人員規避司法審查，濫權
    行不要式搜索。而本件員警對被告搜索之過程，不符要式搜
    索之法定要件，業如前述，且證人丙○○○○在本院審判中
    更證稱：因為被告及乙○○自受搜索地點下樓，所以將他們
    攔下，但從外觀上無跡證顯示他們持有毒品，我們沒有徵詢
    其同意，只說要查他們身分，同事發現被告身上有異，要他
    們將東西交出來，而搜索之前並無報告檢察官，事後亦無陳
    報法院等語（見本院94年7 月13日審判筆錄第16-17 頁）。
    是員警對被告進行搜索之前，客觀上並無跡證顯示被告等持
    有毒品，應無進行搜索之必要性，員警未受檢察官指揮逕行
    發動搜索，事後亦未陳報，於法自有未合。
  (三)又共犯乙○○固到庭證稱：警察出示的搜索票上面寫甲○○
    ，但因為我們是第一次被抓，警察說要搜索我們就同意給警
    察搜索等語（見本院94年8 月31日審判筆錄第10頁）。惟刑
    事訴訟法第131 條之1 之不要式搜索，係指出於受搜索人自
    願性同意之搜索，得不使用搜索票。本件員警僅因被告等在
    受搜索人甲○○住處樓下出現，即趨前攔阻，而被告與乙○○並非員警聲請搜索票所載之犯罪嫌疑人，員警亦係以被告
    等出現於受搜索處所樓下為由加以攔阻，而非認為被告等另
    有違反毒品危害防制條例之犯嫌（見本院94年7 月13日審判
    筆錄第16頁員警陳文雄證述），則員警欲對被告發動搜索，
    必須具備刑事訴訟法第131 條第2 項「相當理由」之門檻，
    始得謂為合法。而本件員警在無相當理由認為被告身體有應
    扣押物之情形下，即發動搜索，自不能僅以被告不抗拒即認
    為合法。是縱被告及乙○○因不敢違逆警察而同意受搜索，
    亦不能解免員警無相當理由發動搜索之違法情事。否則，就
    員警恣意進行不要式搜索之行為合法化，對於人權之侵害顯
    屬過鉅。況本件被告及乙○○於受搜索當時，均為第一次攜
    帶違禁物品遇警欄檢，於偶發初犯之情形下，是否經思慮而
    表示「自願」同意搜索，仍屬有疑。而員警未依法定程序將
    被告是否同意受搜索之旨紀錄於筆錄內，本院亦無從依書面
    紀錄審查本件搜索之合法性及必要性，亦無從認定被告是否
    出於自願性同意而受搜索，亦不合乎同意搜索之法定要件。
    僅能由員警及被告事後之陳述，認定員警於不具備相當理由
    之情形下發動搜索，復未將被告是否同意受搜索記明筆錄。
    總此，本件搜索過程不合法，堪以認定，員警對於被告之搜
    索及扣押均應予撤銷。
  (四)而搜索程序不合法，但扣押所得證據是否採用，則應本於公
    共利益與個人權利之權衡下，認定是否具有證據能力，刑事
    訴訟法第416 條第2 項之立法理由甚明。蓋刑事訴訟之目的
    ，固在發現真實，藉以維護社會安全，其手段則應合法純潔
    、公平公正，以保障人權；倘證據之取得非依法定程序，而
    法院若容許該項證據作為認定犯罪事實之依據有害於公平正
    義時，因已違背憲法第8 條、第16條所示應依正當法律程序
    保障人身自由、貫徹訴訟基本權之行使及受公平審判權利之
    保障等旨意（司法院大法官會議釋字第384 、396 、418 號
    等解釋部分釋示參考），自應排除其證據能力，最高法院87
    年度臺上字第4025號判決要旨可資參考。而本件係員警於搜
    索甲○○涉嫌毒品犯罪時，偶然見被告及乙○○出現於該址
    樓下，則被告究竟是前來向甲○○購買毒品施用、或因他故
    來訪，仍屬不明。員警在無跡證顯示被告涉犯毒品犯罪之前
    提下，不採其他偵查作為蒐集證據，逕加攔阻搜身，則以該
    強制處分當時員警掌握線索之不明確、所欲查緝之犯罪之不
    確定、攔阻被告搜索身體侵害其自由法益之重大性等權衡下
    ，足認員警未選擇以侵害法益較輕微之手段進行偵查，逕採
    對被告執行無票搜索之侵權方式，已逾越比例原則，嚴重侵
    害被告之基本權利。且事後員警對於被告與甲○○間之關係
    、交易線索，亦未循被告所提供之甲○○電話、交易情形等
    線索深入清查，未詳稽被告自白之真實與否，顯然僅以對被
    告搜索身體作為主要偵查手段，對於員警如此粗糙而濫權之
    偵查作為，必須透過禁止使用證據之手段加以預防，始能保
    障被告刑事程序之基本權（刑事訴訟法第158 條之4 立法理
    由三、(五)參照），本院認以本件搜索之手段，與被告公平受
    審利益之權衡下，若容認此等證據作為不利被告之證據資料
    ，將有害於公平正義，爰本於職權宣告本件對被告搜索所得
    之證物均無證據能力，不得作為不利於被告證據。至於檢察
    官所提出之毒品鑑驗通知書，係針對扣押物之化學成分鑑定
    所出具之報告書，亦失所附麗，無從為認定被告犯罪之證據
    資料使用。
  (五)另被告雖於警、偵訊時承認有檢察官所起訴之販賣第二級毒
    品之犯行明確，惟於本院審判中則翻異前詞，改稱在受搜索
    時被員警毆打，至警詢時又遭脅迫，所以前開自白非出於任
    意性，不得作為證據云云（見本院94年6 月17日準備程序筆
    錄）。惟經本院傳訊員警吳顯銘到庭證稱：在查獲之過程中
    ，並無毆打丁○○，亦無對其恐嚇，且丁○○被查獲後都很
    配合等語明確（見本院94年7 月13日審判筆錄第5 頁）。而
    乙○○在本院審判中則表示當時配合警察受搜索，後來到警
    詢時警察表示若配合供述則可以交保等語（見本院94年8 月
    31日審判筆錄）。足認被告所辯受警察毆打、恐嚇而作出不
    利於己之供述云云，應非可採。且被告於警詢時更供稱甲○○所使用之行動電話為0000000000號等語（見92年度毒偵字
    第3850號偵查卷第7 頁），若被告僅受威迫配合警方供述，
    豈會提供出警方尚未掌握之線索？益足認被告於警、偵訊中
    之自白具有任意性。
  (六)惟被告之自白，非出於強暴、脅迫、利誘、詐欺、疲勞訊問
    、違法羈押或其他不正之方法，且與事實相符者，得為證據
    ，刑事訴訟法第156 條第1 項定有明文。本件被告於警、偵
    訊中之自白具有任意性，固據論證如前，惟被告之自白是否
    與事實相符，仍應輔以其他事證為斷，始稱平允。核以被告
    自白之犯罪事實，係承稱其自92年10月初起，由甲○○按每
    公克1 小包分裝後，再透過電話聯繫之方式，由伊送往購買
    毒品之人手中，以收取價金等語（見92年度毒偵字第3850號
    偵查卷第7 頁、第50頁背面）。然由警方於前開時、地扣取
    被告身藏之6 小包甲基安非他命，經測量總毛重為4.27公克
    ，淨重則為2.95公克（見92年度偵字第21083 號偵查卷第54
    頁）；共犯乙○○身藏之6 包安非他命，經初步檢測總毛重
    4.6 公克、總淨重3.4 公克（見同前卷第32頁），均與被告
    自白之每小包1 公克之分裝方式不同。其次，被告自白其販
    賣第二級毒品之方式，係由甲○○以電話聯絡之方式，指示
    運送毒品之時間、地點及交易對象。然本件被告為警查獲時
    ，未見被告身上攜帶任何手機，員警亦未清查被告是否確曾
    與甲○○聯繫，則被告自白與甲○○共同販賣第二級毒品乙
    節是否屬實，亦存疑慮。是被告於警、偵訊時之自白雖出於
    任意性，但與公訴事實仍有出入，自難採為認定被告販賣第
    二級毒品之佐證。
  (七)退步言之，縱認被告於警、偵訊中自白販賣第二級毒品之犯
    行為實，然僅憑被告之自白，仍不得作為有罪判決之唯一證
    據，此刑事訴訟法第156 條第2 項定有明文。公訴人雖另聲
    請傳喚本件之共犯有甲○○、乙○○2 人，惟經本院傳訊共
    犯乙○○到庭證稱：是甲○○要我把毒品交給丁○○，但沒
    有交代要再將毒品轉給他人，也沒有談到費用的問題，我不
    知道甲○○要我交毒品給丁○○目的為何等語；甲○○則證
    稱：不認識丁○○，亦未承租臺北縣新莊市○○街417 巷1
    號2 樓等語（見本院94年8 月31日審判筆錄）。是由上開乙○○、甲○○之證述，亦無從佐實被告警、偵訊之自白。至
    於乙○○於警詢時固陳稱：除了我自己外，還有丁○○在運
    送、販賣毒品等語（見92年度毒偵字第3850號偵查卷第14頁
    ），但乙○○對於被告如何運送、販賣毒品，則未有任何陳
    述，是乙○○於警詢時之供述，亦不足佐證被告販賣毒品之
    犯行。且乙○○於警詢中係自承以相同方式為甲○○販賣毒
    品，與本件被告有共犯關係，是縱認乙○○指證被告有參與
    販賣毒品等情為實，性質亦屬共犯之自白，仍不得作為認定
    被告犯行之唯一證據。是僅憑被告於警、偵訊之自白，佐以
    共犯乙○○、甲○○之證述，在被告犯罪之證明上仍有未足
    ，不足以排除合理可疑之處。
  (八)另公訴人透過詰問證人丙○○○○，以資證明被告於上開查
    獲時、地，身上持有臺北縣新莊市○○街417 巷1 號2 樓之
    鑰匙，用以佐證被告係與甲○○共同販賣毒品，故得自由出
    入該址（見本院94年7 月13日審判筆錄第13頁）。然而該鑰
    匙之取得，係員警違反法定程序搜索時所扣取，業如前述。
    且員警於拿取該鑰匙後，未記錄於扣押筆錄之內，事後自行
    發還（見同前筆錄），亦未製作代保管單，此程序已屬對人
    民財產權不當侵害。且員警扣取鑰匙後，即帶同被告等進如
    臺北縣新莊市○○街417 巷1 號2 樓，而當時該址無人在場
    ，員警本應依刑事訴訟法第148 條後段規定，請鄰居之人或
    自治團體職員（鄰、里長）在場，並應於提示搜索票予在場
    人後始得進入執行搜索（刑事訴訟法第145 條參照），是由
    員警拿取被告身上之鑰匙，以迄進入臺北縣新莊市○○街
    417 巷1 號2 樓執行搜索，均未踐行法定程序，事後亦未留
    存相當紀錄，而無從認定被告是否確曾於當日攜帶該鑰匙，
    亦無從證明被告身上之鑰匙確實可開啟臺北縣新莊市○○街
    417 巷1 號2 樓。換言之，以上開程序及事後留存之紀錄，
    用以證明員警自被告取得可進入臺北縣新莊市○○街417 巷
    1 號2 樓之鑰匙，仍有合理可疑之處。亦即該鑰匙是否曾自
    被告身上扣取、是否可以開啟受搜索之處所，均因採證程序
    不合法而存有瑕疵，員警未依法將採證過程製作書面紀錄，
    自不能於事後僅以言詞補正，否則刑事訴訟法所規定之書面
    記載事項將形同具文，而不能發揮保障程序基本權之功能。
    而司法警察踐行刑事訴訟法之法定程序，乃偵查作為合法性
    之基本保證，員警不依法定程式執行搜索，又擅行扣押、發
    還鑰匙，致對被告犯罪欠缺證明，自不得僅由員警事後之陳
    述補正，否則刑事訴訟之被告受正當法定程序保障之基本權
    利將蕩然無存。是本件員警取鑰匙進入上址搜索之程序既違
    反正當法律程序，自不能再以事後之擬制、推認，認定係甲○○交付被告鑰匙，令其前往拿取毒品以販賣。故員警上開
    證述，顯不足證實被告販賣第二級毒品之犯行。
  (九)綜上，本件除被告於警、偵訊之自白，及共犯乙○○於警詢
    時不明確之供述外，並無其他事證足以證明被告有販賣第二
    級毒品之犯罪事實。而被告及共犯之自白，仍不足以作為認
    定犯罪事實之唯一證據，是本件公訴所據之事證自有未足。
    而本件搜索、扣押所得之物，亦無證據能力，無從佐實被告
    警、偵訊時之自白，是公訴意旨所訴被告販賣第二級毒品之
    犯行，仍屬不能證明。而被告固不否認持有第二級毒品之事
    實，惟表示係購買後供己施用，但被告於92年11月24日為警
    查獲後，就其施用第二級毒品之部分，業經本院裁定送觀察
    、勒戒後，因無繼續施用毒品之傾向，而由檢察官為不起訴
    處分確定，是本院亦無從論究被告施用或持有第二級毒品之
    犯行。從而，對於檢察官起訴被告販賣第二級毒品之犯行，
    因排除無證據能力之證據後，不能證明其犯行，揆以首揭說
    明意旨，應為被告無罪之諭知，以昭公允。
據上論斷，應依刑事訴訟法第301 條第1 項，判決如主文。
本案經檢察官陳孟黎到庭執行職務。
中　　華　　民　　國　　94　　年　　9 　　月　　14　　日
                    刑事第十一庭  審判長法  官 徐蘭萍
                                        法  官 林淑婷
                                        法  官 林漢強
上正本證明與原本無異。
如不服本判決，應於判決送達後10日內，向本院提出上訴狀。
                                        書記官  黃大千
中　　華　　民　　國　　94　　年　　9 　　月　　14　　日
